【裁判字號】    94,簡上,215
【裁判日期】    950815
【裁判案由】    返還占有土地
【裁判全文】
臺灣板橋地方法院民事判決             94年度簡上字第215號
上  訴  人  丙○○
訴訟代理人  曾郁榮律師
被上  訴人  甲○○○
            乙○○
上列當事人間請求返還占有土地事件，上訴人對於中華民國94年
9 月8 日本院板橋簡易庭94年度板簡字第653 號第一審簡易判決
提起上訴，經本院管轄簡易訴訟第二審程序之合議庭於民國95年
8 月1 日言詞辯論終結，判決如下：
    主      文
上訴駁回。
第二審訴訟費用由上訴人負擔。
    事實及理由
一、程序方面：
    本件被上訴人乙○○未於言詞辯論期日到場，核無民事訴訟
    法第386 條各款所列情形，爰依上訴人聲請，由其一造辯論
    而為判決。
一、上訴人除引用原審之主張外，另以：
（一）上訴人所有坐落臺北縣樹林市○○段767 地號土地（重測
      前為同市○○段161 地號土地，下稱系爭土地）與被上訴
      人林李水木所有坐落臺北縣樹林市○○段771 地號土地（
      重測前為同市○○段156 ─2 地號土地，下稱771 地號土
      地）及被上訴人乙○○所有坐落臺北縣樹林市○○段769
      地號土地（重測前為同市○○段163 ─1 地號土地，下稱
      769 地號土地）相鄰，民國92年間因臺北縣樹林地政事務
      所（下稱樹林地政）進行重測後，發現上訴人所有之系爭
      土地短少23.16 平方公尺，依上訴人於原審提出土地登記
      謄本3 件、樹林地政書函4 件、陳情書1 件及申訴書2 件
      ，及被上訴人甲○○○於原審到庭不為爭執，故上訴人此
      部分之主張堪信為實在。
（二）被上訴人甲○○○所有771 地號土地上靠後方1 間鐵皮屋
      係被上訴人甲○○○於七十幾年時興建完成，前方1 間鐵
      皮屋係被上訴人甲○○○將土地出租他人，由承租人於80
      年4 月間所興建，而被上訴人乙○○所有769 地號土地上
      之房屋興建完成已十餘年等情。然查，被上訴人甲○○○
      所有771 地號土地上靠後方1 間鐵皮屋係被上訴人甲○○
      ○80年間申請農舍後方興建完成，前方1 間鐵皮屋係被上
      訴人甲○○○將土地出租於他人成立「成典汽車修護場」
      ，由承租人於88年4 月間所興建（關於成典汽車修護場之
      部分，因無合法申請建築執照，故屬通稱之違章建築）。
（三）次查，被上訴人甲○○○於95年5 月17日於本件準備程序
      期日中亦承認其所有771 地號土地因92年樹林地政之重測
      而有土地減損之情形發生。
（四）再按原審判決上訴人敗訴，其主要理由略以：「１、本件
      兩造間有爭執者乃在於兩造間相鄰土地之界址為何？２、
      按『已辦地籍圖測量之地區，因地籍圖原圖破損、滅失、
      比例尺變更或其他重大原因，得重新實施地籍測量。』，
      土地法第46條之1 定有明文。衡諸土地重測之目的在於求
      地籍資料之正確，經重測後之實際土地面積與土地登記簿
      謄本上原登記面積不符，乃由於數十年前測量技術欠佳或
      其他因素所致，況地籍圖重測係依土地法令之規定，利用
      科學方法，更新測量技術和儀器，普收測量整理實效，使
      地籍登記趨於正確，以杜糾紛。３、相鄰兩土地間，其具
      體界址何在，我國民法未有明文，是如有圖地相符之地籍
      圖可稽，固以地籍圖為準，惟地籍圖如不精確，則應秉持
      公平之原則，依下列判斷經界之資料為主，合理認定之，
      即（一）鄰接各土地之買賣契約或地圖（實測圖、分割圖
      、分筆圖）。（二）經界標識之狀況（經界石、經界木、
      木樁、基石、埋炭等）。（三）經界附近占有之沿革（房
      屋、廚房、廁所、自來水管、水溝之位置及系爭土地之利
      用狀況）。（四）登記簿面積與各土地實測面積之差異。
      是本件兩造所有上開相鄰土地之界址，自應依此原則認定
      之，並非以登記面積為唯一之認定依據。４、衡諸兩造使
      用土地之情形，基於社會經濟利益維護之考量，不致使被
      告因土地之重測結果面臨拆屋還地之危險等一切情狀綜合
      判斷之結果，認以如附圖２所示之實線（即重測後之界址
      ）為兩造間土地之界址，始為公允。」，原審先依土地法
      46條之1 規定目的乃在求地籍資料之正確，而主因乃數十
      年前測量技術欠佳．．．等因素，然本件重測前結果之測
      量為88年5 月，試問92年測量一定比88年精準嗎？若是如
      此，為何92年之重測會導致上訴人及被上訴人甲○○○之
      土地面積皆有短少之情形？且88年測量卻無此問題，探究
      其問題癥結，實因年之重測過程有諸多之疏失及違法之情
      事。另原審又以「社會經濟利益維護」為考量而將上訴人
      之請求駁回，然其竟以考量應保存違章建築之經濟性而忽
      略土地所有人財產權之完整性，就「利益衡量」之觀點，
      實令人難以甘服，換言之，原審判決豈非鼓勵人民違法占
      地。綜上所述，92年土地重測導致上訴人所有系爭土地面
      積減少23.61 平方公尺，乃不爭之事實，而重測前之界址
      並無此問題，本件自應依88年5 月原定之界址為宜。
（五）是上訴人聲明：
  １、原判決廢棄。
  ２、被上訴人甲○○○應將坐落於系爭土地上如附圖所示網狀
      甲部分之建物拆除，被上訴人乙○○應將坐落於系爭土地
      上如附圖所示網狀乙部分之建物拆除，並均將上開土地返
      還予上訴人。
三、被上訴人甲○○○除引用原審之主張外，並以
（一）相關土地先前使用之地籍圖，係日據時期依據地籍原圖所
      套繪，且長期使用頻繁，致使圖紙破損、伸縮及面積計算
      誤謬等情形，導致登記面積與實際面積未符，故樹林地政
      依據土地法相關規定辦理地籍圖重測，使圖、地、簿三者
      一致，以確定權利界址。而樹林地政辦理系爭土地重測時
      ，上訴人曾於92年7 月30日到場指界，並在被上訴人甲○
      ○○所有771 地號土地相鄰處之界址設塑膠樁，有原審函
      請樹林地政檢送系爭土地「地籍圖重測地籍調查表」可證
      ，並有原審依上訴人之聲請囑託內政部土地測量局（下稱
      測量局）之鑑定書為證，顯見樹林地政所依據土地法等相
      關規定重測系爭土地之界址無誤。
（二）上訴人曾於系爭土地與被上訴人甲○○○所有771 地號土
      地界址上設立塑膠樁，蓋於確立土地經界時，除考量地籍
      圖標示之界址外，亦可參酌各土地買賣契約或地圖、經界
      標示之狀況、經界附近占有之沿革，是以在被上訴人甲○
      ○○將771 地號土地出租他人，由承租人於80年4 月間即
      興建完成鐵皮屋，十餘年來上訴人均未表示反對意見，佐
      以上訴人於系爭土地界址上自行設立之塑膠樁確定經界之
      標示狀況，更足見系爭土地之界樁確如樹林地政重測後地
      籍圖之界址，是被上訴人甲○○○並無占用系爭土地之情
      況。
（三）依樹林地政92年11月14日北縣樹地測字第0920024854號函
      （下稱樹林地政92年11月14日函）說明欄第二項：「二、
      經查首揭地號土地（即系爭土地）於本（92）年3 月26日
      辦理地籍調查時，因現場並無明顯界址，台端（指上訴人
      ）同意以參照舊地籍圖及其他可靠資料協助指界辦理重測
      ，復於本（92）年7 月30日現場辦理協助指界並埋設界標
      ，經台端簽名同意協助指界結果在案；案經本所協同內政
      部土地測量局重測人員逐一重新套圖比對及檢算面積結果
      ，重測成果並無錯誤；另經檢算其重測前地籍圖上面積為
      0.1886公頃，與登記面積0.1935公頃減少，顯示重測前地
      籍圖與登記面積即有不符情事；且重測後面積0.1911公頃
      較重測前地籍圖面積增加，又經本所於本（92）年11月5
      日派員檢測現場樁位，重測成果亦無錯誤。」等語，已清
      楚載明因現場並無明顯界址，上訴人同意參照舊地籍圖及
      其他可靠資料協助指界辦理重測，故經上訴人簽名同意協
      助指界結果，樹林地政協同測量局重測人員辦理重測，顯
      示重測後地籍圖面積尚大於重測前地籍圖面積，是故，上
      訴人若主張民法第767 條無權占有，應先舉證證明被上訴
      人甲○○○有占有之事實，不得空言主張之。
（四）是被上訴人甲○○○聲明：上訴駁回。
四、上訴人主張系爭土地為其所有，被上訴人甲○○○、乙○○
    對系爭土地並無占用之合法權源，被上訴人甲○○○占有系
    爭土地上如附圖所示網狀甲部分土地，被上訴人乙○○占用
    系爭土地上如附圖所示網狀乙部分之土地，並均蓋有建物，
    因而依民法第767 條主張被上訴人陳李木水應將如附圖所示
    網狀甲部分之建物拆除，被上訴人乙○○應將如附圖所示網
    狀乙部分之建物拆除，並均將上開土地返還予上訴人等情事
    ，固據其提出系爭土地之土地登記謄本、附圖各1 件欲行為
    證，被上訴人甲○○○固就其蓋有建物之行為不為爭執，惟
    否認占用上訴人所有之系爭土地。經查，原審為究明被上訴
    人甲○○○、乙○○2 人是否有如上訴人主張無權占有系爭
    土地之情事，會同本件上訴人、被上訴人甲○○○及測量局
    至系爭土地現場進行勘驗，就現況而言，上訴人在所有之系
    爭土地上種植竹木，被上訴人林李水木所有771 地號土地與
    系爭土地相鄰處有鐵皮屋2 間，被上訴人乙○○所有769 地
    號土地與系爭土地相鄰處亦有房屋1 棟一節，業經原審於94
    年4 月20日至現場勘驗屬實，並製有勘驗筆錄可佐（見原審
    卷第92至93頁），且有上訴人於原審提出之現場照片可佐；
    而經測量局「使用精密電子測距經緯儀在系爭土地附近周圍
    檢測92年度地籍圖重測時測設之圖根點，並經檢核合格後，
    作為該測區之控制點，然後以各圖根點為基點，分別施測系
    爭土地及附近界址點，並計算其坐標值輸入電腦，以自動繪
    圖儀繪於鑑測原圖上（同重測後地籍圖比例尺1/500 ，重測
    前地籍圖比例尺1/1,200）， 然後依據臺北縣樹林地政事務
    所保管之地籍圖、地籍調查表、宗地資料等，謄、展繪本案
    有關土地地籍圖經界線，與前項成果核對後測定於鑑測原圖
    上，作成比例尺1/500 鑑定圖」之方式鑑測結果，發現被上
    訴人2 人均未有占有系爭土地之情形，此有測量局函暨鑑定
    書在卷可參（見原審卷第94至98頁），而上訴人係重測後之
    於93年8 月3 日始具狀提起本件訴訟，是上訴人之上開主張
    ，與現行有效之地籍圖並不相符，自無足採。
五、上訴人雖一再以：92年土地重測後之地籍圖導致上訴人原有
    土地面積減少23.61 平方公尺，亦導致被上訴人甲○○○所
    有771 地號土地面積有減損之情形發生，足認92年重測後之
    地籍圖並不可採，應以重測前之地籍圖為準，欲為其有利之
    證明等情為辯，為被上訴人甲○○○所否認，並以：重測後
    地籍圖就本件相關土地之界址應係正確等語為辯。經查：
（一）按「已辦地籍圖測量之地區，因地籍圖原圖破損、滅失、
      比例尺變更或其他重大原因，得重新實施地籍測量。」，
      土地法第46條之1 定有明文。相關土地重測前之地籍圖，
      係日據時期依據地籍原圖所套繪，且長期使用頻繁，致使
      圖紙破損、伸縮及面積計算誤謬等情形，導致登記面積與
      實際面積未符，衡諸土地重測之目的在於求地籍資料之正
      確，經重測後之實際土地面積與土地登記簿謄本上原登記
      面積不符，乃由於數十年前測量技術欠佳或其他因素所致
      ，況地籍圖重測係依土地法令之規定，利用科學方法，更
      新測量技術和儀器，普收測量整理實效，使地籍登記趨於
      正確，圖、地、簿三者一致，以確定權利界址。上訴人主
      張應以重測前之地籍圖為準，無非係以系爭土地重測後面
      積為0.1911公頃，較重測前登記面積0.1935公頃減少23.6
      1 平方公尺，並提出於93年8 月11日核發系爭土地登記謄
      本、42年間核發之系爭土地所有權狀欲行為證，惟依前揭
      說明，重測前地籍圖之比例尺係1/1,200 ，非但遠較重測
      後地籍圖之比例尺（1/500）為 粗略而不精準，且重測前
      相關土地登記簿謄本及所有權狀所載之面積，均係依數十
      年前之測量技術和儀器所繪製，更有甚者，重測前之地籍
      圖係日據時期依據地籍原圖所套繪，且長期使用頻繁，致
      使圖紙破損、伸縮及面積計算誤謬等情形，導致登記面積
      與實際面積未符之情形屢見不鮮，是上訴人以系爭土地重
      測前登記面積較重測後略為減少為其主要依據，然重測前
      系爭土地之登記面積因前揭諸多因素影響，自非較重測後
      精確，更不得執此即認系爭土地重測後地籍圖非為正確。
（二）次查，依樹林地政92年11月14日函，其中說明欄第二項業
      已載明：「二、經查首揭地號土地（即系爭土地）於本（
      92）年3 月26日辦理地籍調查時，因現場並無明顯界址，
      台端（指上訴人）同意以參照舊地籍圖及其他可靠資料協
      助指界辦理重測，復於本（92）年7 月30日現場辦理協助
      指界並埋設界標，經台端簽名同意協助指界結果在案；案
      經本所協同內政部土地測量局重測人員逐一重新套圖比對
      及檢算面積結果，重測成果並無錯誤；另經檢算其重測前
      地籍圖上面積為0.1886公頃，與登記面積0.1935公頃減少
      ，顯示重測前地籍圖與登記面積即有不符情事；且重測後
      面積0.1911公頃較重測前地籍圖面積增加，又經本所於本
      （92）年11月5 日派員檢測現場樁位，重測成果亦無錯誤
      。」等語，樹林地政依重測後相同之測量技術和儀器，以
      系爭土地重測前地籍圖上為據進行測量，發現重測前地籍
      圖積應係0.1886公頃，較重測前系爭土地登記面積0.1935
      公頃減少，非但顯示重測前地籍圖與登記面積已有未符，
      而重測後系爭土地面積（0.1911公頃）反較重測前地籍圖
      面積（0.1886公頃）增加，可見重測後之結果對本件上訴
      人更為有利，若單以面積增減之幅度以觀，則依上訴人於
      本件訴訟之一貫主張，重測後之地籍圖反應較重測前正確
      ，是上訴人單以重測後面積小於重測前登記面積為據，疏
      未考量重測前地籍圖面積反較重測後更小，自未可採。
（三）再者，樹林地政辦理系爭土地重測時，上訴人曾於92年7
      月30日到場指界，並在被上訴人甲○○○所有771 地號土
      地相鄰處之界址設塑膠樁，有原審函請樹林地政檢送系爭
      土地「地籍圖重測地籍調查表」可證（見原審卷第54至57
      頁），足見系爭土地在進行地籍圖重測時，並非在上訴人
      毫無參與之情況下所進行；原審另囑請測量局進行鑑測，
      依測量局依前揭事實及理由欄第四項所示之精密方式進行
      鑑測，亦有測量局函暨鑑定書在卷可參（見原審卷第94至
      98頁），上訴人並未就上開指界、測量局鑑測之施測方式
      有何不當為何具體主張，僅片面以重測後地籍圖面積較重
      測前登記面積減少，遽指重測後之地籍圖有誤等情，自非
      可採。
（四）上訴人於本件上訴人另以：上訴人於88年5 月間因恐被上
      訴人甲○○○之承租人加蓋鐵度屋界址不明，乃自行向樹
      林地政申請複丈等情，惟未據其提出與其所指該次複丈有
      關之諸如測量結果、複丈成果圖．．．等為證，是不知其
      此所謂88年5 月間之複丈究為何指，且系爭土地既係於92
      年間始進行重測，則縱或上訴人於88年5 月間複丈之情事
      為真實，亦係以重測前之測量技術和儀器為之，而無從以
      此複丈遽而推翻重測後地籍圖之真正；至於被上訴人甲○
      ○○雖曾於原審及本院自承其所有771 地號土地重測後地
      籍圖面積亦較重測前登記面積為小等情，然此係日據時期
      地籍原圖套繪、長期使用頻繁致使圖紙破損、伸縮及面積
      計算誤謬及重測前後之測量技術及儀器精密度有所不同．
      ．．等因素影響下之當然結果，且被上訴人甲○○○亦於
      本院審理中表明願尊重重測後地籍圖（見本院卷第29頁）
      ，是上訴人此部分之主張，亦無從為其有利之證明。
六、綜上所述，本件上訴人並未舉證證明被上訴人2 人無合法權
    源占有系爭土地之情事，從而，被上訴人本於民法第767 條
    之法律關係，請求被上訴人陳李木水應將坐落於系爭土地上
    如附圖所示網狀甲部分之建物拆除，被上訴人乙○○應將坐
    落於系爭土地上如附圖所示網狀乙部分之建物拆除，並均將
    上開土地返還予上訴人，為無理由，是則原審判決駁回上訴
    人之請求，於法並無不合，上訴意旨指摘原判決不當，求予
    廢棄改判，為無理由，應予駁回其上訴。
七、本件事證已臻明確，兩造其餘攻擊防禦方法及舉證，經本院
    審酌後，或與本件之爭執無涉，或對本件判決結果不生影響
    ，爰不一一論述，併此敘明。
八、訴訟費用負擔之依據：民事訴訟法第78條。
中    華    民    國    95    年    8     月    15    日
                  民事第二庭審判長法官  梁宏哲
                                  法官  潘長生
                                  法官  鍾啟煌
以上正本證明與原本無異
本判決不得上訴
中    華    民    國    95    年    8     月    15    日
                                書記官  李威賜


司法院資訊處製作；財團法人民間司法改革基金會備份。
